【裁判字號】    95,訴,517
【裁判日期】    951221
【裁判案由】    商標異議
【裁判全文】
臺北高等行政法院判決
                                     95年度訴字第00517號
                              .
原      告  海鵝企業有限公司
代  表  人  甲○○○
訴訟代理人  丙○○
被      告  經濟部智慧財產局
代  表  人  蔡練生（局長）住同上
訴訟代理人  丁○○
參  加  人  台灣松下電器股份有限公司
代  表  人  乙○○
訴訟代理人  林志剛  律師
            楊憲祖  律師
            黃闡億  律師
上列當事人間因商標異議事件，原告不服經濟部中華民國94年12
月13日經訴字第09406141820號訴願決定，提起行政訴訟。本院
判決如下：
    主  文
原告之訴駁回。
訴訟費用由原告負擔。
    事  實
一、事實概要：
    原告前於民國（下同）92年9 月9 日以「崧風及圖」商標，
    指定使用於當時商標法施行細則第49條所定商品及服務分類
    表第11類之排風扇、冷氣機、增濕機、除濕機、通風機、排
    風機、送風機、抽風機、空氣淨化機、空氣調節機、汽車空
    氣調節機、乾燥機、抽送風機、空氣清香淨化機、空調箱、
    空氣清香機、冷暖空調機、調濕機、通風櫃、空氣清淨機等
    商品，向被告申請註冊，經其審查後准列為註冊第0000000
    號商標（下稱系爭商標，如附件所示）。嗣參加人台灣松下
    電器股份有限公司持據以異議註冊第44371號及第318503號
    「松風」商標（下稱據爭商標，如附件所示），以該註冊商
    標有違商標法第23條第1項第12 款、第13款及第14款之規定
    ，對之提起異議。經被告審查，認系爭商標有違商標法第
    23條第1項第13款之規定，遂以94 年8月18日中台異字第
    931086號商標異議審定書（下稱系爭審定書）為系爭商標之
    註冊應予撤銷之處分。原告不服，提起訴願，遭訴願決定駁
    回，遂向本院提起本件行政訴訟。
二、兩造聲明：
  (一)原告聲明求為判決：
    1.訴願決定及原處分均撤銷。
    2.訴訟費用由被告負擔。
  (二)被告聲明求為判決：
    1.駁回原告之訴。
    2.訴訟費用由原告負擔。
三、兩造之爭點：系爭審定書以系爭商標有無違反商標法第23條
    第1項第13款之規定，是否適法？
  (一)原告主張之理由：
    1.按商標「相同或近似於他人同一或類似商品或服務之註冊
      商標或申請在先之商標，有致相關消費者混淆誤認之虞者
      」，不得申請註冊，為商標法第23條1項第13款所規定。
      其所謂有致消費者混淆誤認之虞，係指商標給予消費者的
      印象，可能致使消費者混淆而誤認商品\服務之來源，包
      括誤認來自不同來源的商品\服務以為來自同一來源，或
      者誤認二商標之使用人間存在關係企業、授權關係、加盟
      關係或其它類似關係。而判斷是否有混淆誤認應依據被告
      公告之「混淆誤耗之虞」審查基準。其中商標近似、商品
      類似及消費者對商標之熟悉程度等三項要素，依前揭法條
      規定為必須具備之要件。亦即，系爭商標若無上述要素之
      違反，即無該法條之通用。
    2.系爭「崧風及圖」商標圖樣，其整體商標圖樣係由一棵以
      一穩固、平坦的土地作基礎，而令其樹幹自土地頂面朝中
      央、向上成長茁壯，最後於樹幹上段長成一大片濃密枝葉
      所成之樹木圖形，搭配以中文「崧風」二字分列於該呈穩
      健、平坦的土地上方，而位濃密枝葉下方之中央樹幹兩側
      處所組成，有代表企業經營能在一穩紮穩打的基礎下，一
      步一腳印的向下紮根並向上成長茁壯、開花、結果之意，
      而與據以據爭「松風」商標圖樣相較，其便僅由單純文字
      所組成，除了其「松」字與被異議案之「崧」字不同外，
      其整體字形及所呈現之視覺效果，更是大異其趣而不相同
      ，而且系爭中文「崧風」二字，已與系爭商標圖樣中之圖
      形結合一體，不能單獨抽離觀察，且於廣告型錄上更是同
      時將原告之公司名稱:海鵝企業有限公司作一清楚地標示
      ，俾供與同業間相關商品作一區隔，故其已達明顯有別，
      依具有普通知識經驗之消費者，於購買時施以普通所用之
      注意異時異地隔離、通體觀察，系爭商標與據爭商標間，
      就彼此商標圖樣在客觀上根本不致使人產生混同誤認之虞
      ，不構成近似，而與前揭法條之適用應以兩造商標圖樣構
      成相同或近似為前提要件不符。
    3.系爭商標所指定使用之排風扇、抽風機、送風機‥．等商
      品，與據以異議商標指定使用之電風扇商品，在商品之用
      途、功能、行銷管道及場所或買受人等方面明顯不同，市
      場區隔有別，一於一般家庭電器行販售(據爭商標使用之
      商品:電風扇)，其買受人為一般的消費者;一於一般水電
      材料行販售(系爭商標使用之商品:排風扇、抽風機．．，
      ．)，其買受人為一般從事水電材料施工的人，故其兩者
      間之營業利益衝突情況並不明顯，依一般社會通念，市場
      交易情形，非屬同一或類似之商品，一般消費者對二造商
      標所表彰之商品來源或產製主體應可區辨，而不致產生混
      淆誤認之虞，不構成近似，進而亦與前揭法條之適用應以
      兩造商標所指定使用之商品構成類似之前提要件不符。
    4.現就原訴願決定機關及原處分機關認為本件商標有違上述
      商標法條所舉事證與理由加以駁覆予后:
      (1)查訴願決定理由主要係謂: 「．………‥。經查，系
        爭註冊第0000000號「崧風及圖商標圖樣係由頗似一電
        扇外型之樹木圖與中文「崧風」所組成，而據以異議註
        冊第44371號及第318503號等二件商標圖樣，係由單純
        之中文「松風」直書或橫書所構成者，二造商標圖樣上
        之中文「崧風」與「松風」，異時異地隔離觀察及連貫
        唱呼之際，外觀極相彷彿且讀音相同，應構成近似之商
        標。次查，系爭商標指定使用於冷氣機、除濕機、抽風
        機、空氣清淨機等商品，與據以異議二件商標指定使用
        之電扇商品，均為一般家用電器商品，且具有調節空氣
        之功能，應存在相當程度之類似關係。綜合前揭二造商
        標近似程度及指定使用之商品相類似程度，客觀上難謂
        無使相關消費者產生二造商標之商品係來自同一來源，
        或誤認二造商標使用人間存在關係企業、授權關係、加
        盟關係或其他類似關係，而致混淆誤認之虞。從而，原
        處分機關所為系爭商標註冊應予撤銷之處分，揆諸首揭
        法條規定及說明，洵無違誤，應予維持。」，惟是項決
        定理由實有可議之處。
      (2)請參閱補強證據一及補強證據二，其係二件目前商標權
        仍同時存在，而由二不同訴外人向原處分機關所申請核
        准之商標註冊案。其中，補強證據一 (註冊第00000000
        號「旋風及圖」)商標圖樣係由頗似一旋風圖與中文「
        旋風」所組成，並指定使用於「．．．冷氣機、冷風機
        、熱風機、乾燥機、抽風機、排風機、通風機．．．。
        」等商品，其該等指定使用之商品，乃與本件系爭註冊
        第0000000號「崧風及圖」商標所指定使用於「排風扇
        、冷氣機、增濕機、除濕機、通風扇、排風機、送風機
        、抽風機、空氣淨化機、乾燥機．．．。」等商品完全
        相同。補強證據二 (註冊第00000000號「旋風」)商標
        圖樣係由單純之中文「旋風」所組成，並指定使用於「
        電扇、吊扇。」等商品，其該等指定使用之商品，乃與
        本件據以異議註冊第44371號及第318503號「松風」商
        標所指定使用於「電扇」商品完全相同。進而，若依訴
        願決定機關決定及原處分機關處分之理由所持審查基準
        觀之，補強證據一之註冊第00000000號「旋風及圃」商
        標與補強證據工之註冊第00000000號「旋風」商標，二
        造商標圖樣上之中文「旋風」與「旋風」，其時異地隔
        離觀察及交易連貫唱呼之際，「外觀極相彷彿且『中文
        完全相同，應屬構成近似之商標。
        次查，補強證據一之商標指定使用於冷氣機、抽風機、
        空氣清淨機等商品，與補強證據二之商標指定使用之電
        扇商品，均為一般家用電器商品，且具有調節空氣之功
        能，應屬存在相當程度之類似關係。然若依訴願決定機
        關及原處分機關所持審查基準觀之，補強證據一及補強
        證據二之兩造商標圖樣皆有完全相同之中文「旋風」，
        且分別對應指定使用「相同」於本件系爭註冊第
        0000000 號「崧風及圖」商標及據以異議註冊第44371
        號及第318503號「松風」商標所指定使用之商品下，其
        中，該較晚申請取得註冊之補強證據二註冊第00000000
        號「旋風」商標，豈不應有原處分機關主張之商標法第
        23條第1項第13款規定之違反，且不應准予其註冊。何
        以上述兩件由二不同訴外人向原處分機關所申請之商標
        註冊案，其商標權可以同時併存呢?
      (3)請參閱補強證據三及補強證據四，其同樣係二件目前商
        標權同時存在，而由另二不同訴外人向原處分機關所申
        請核准之商標註冊案。其中，補強證據三 (註冊第
        00000000號「風之谷」)商標圖樣係由單純之中文「風
        之谷」所構成，並指定使用於「通風機、排風機、抽風
        機、通風調節器、空氣調節機..。」等商品，其該等指
        定使用之商品，同樣與本件系爭註冊第0000000號「崧
        風及圖」商標所指定使用於「排風扇、冷氣機、增濕機
        、除濕機、通風扇、排風機、送風機、抽風機、空氣淨
        化機、乾燥機．．．。」等商品完全相同。補強證據四
        ( 註冊第00000000號「風之谷」)商標圖樣亦係由單純
        之中文「風之谷」所構成，並指定使用於「吊扇、電扇
        ．．．。」等商品，其該等指定使用之商品，乃與本件
        據以異議註冊第44371號及第318503號「松風」商標所
        指定使用於「電扇」商品完全相同。進而，同樣若依訴
        願決定機關及原處分機關處分所持審查基準觀之，補強
        證據三之註冊第00000000號「風之谷」商標與補強證據
        四之註冊第00000000號「風之谷」商標，二造商標圖樣
        上之中文「風之谷」與「風之谷」，其時異地隔離觀察
        及交易連貫唱呼之際，「外觀及文字完全相同」，應屬
        構成「相同」之商標。次查，補強證據三之商標指定使
        用於通風機、排風機、抽風機、空氣調節等商品，與補
        強證據四之商標指定使用之電扇商品，均為一般家用電
        器商品，且具有調節空氣之功能，應屬存在相當程度之
        類似關係。然若依訴願決定機關及原處分機關所持審查
        基準觀之，補強證據三及補強證據四之二造商標圖樣皆
        為「完全相同」之中文「風之谷」，且分別對應指定使
        用「相同」於本件系爭註冊第0000000號「崧風及圖」
        商標及據以異議註冊第44371號及第318503號「松風」
        商標所指定使用之商品下，其中，該較晚申請取得註冊
        之補強證據三註冊第00000000號「風之谷」商標，豈不
        應有原處分機關主張之商標法第23條第1項第13款規定
        之違反，且不應准予其註冊; 何以上述二件由另二不同
        訴外人向原處分機關所申請之商標註冊案，其二件商標
        權亦可以同時併存呢?
      (4)請參閱補強證據五及補強證據六，其亦係二件目前商標
        權同時存在，而由其他二不同訴外人分別向原處分機關
        所申請核准之商標註冊案; 其中，補強證據五 (註冊第
        00000000號「優田ULTEC」)商標圖樣係由中文「優田」
        及英文「ULTEC」所組成，並指定使用於「乾燥、通風
        、空調設備」等商品，其該等指定使用之商品，亦同樣
        與本件系爭註冊第0000000號「崧風及圖」商標所指定
        使用於「排風扇、冷氣機、增濕機、除濕機、通風扇、
        排風機、送風機、抽風機、空氣淨化機、乾燥機..。」
        等商品「完全相同」。補強證據六 (註冊第00000000號
        「優田ULTEC」)商標圖樣亦係由中文「優田」及英文「
        ULTEC」所組成，並指定使用於「.. 電扇..。」等商品
        ，其該等指定使用之商品，乃與本件據以異議註冊第
        44371號及第318503號「松風」商標所指定使用於「電
        扇」商品「完全相同」。同樣若依訴願決定機闢及原處
        分機關處分所持審查基準觀之，補強證據五之註冊第
        00000000號「優田ULTEC」商標與補強證據六之註冊第
        00000000號「優田ULTEC」商標，二造商標圖樣上之中
        文「優田」、英文「ULTEC」與中文「優田」、英文「
        ULTEC」，異時異地隔雜觀察及交易連貫唱呼之際，外
        觀及文字完全相同，應屆構成相同之商標。次查，補強
        證據五之商標指定使用於乾燥、通風、空調設備等商品
        ，與補強證據六之商標指定使用之電扇商品，均為一般
        家用電器商品，且具有調節空氣之功能，應屬存在相當
        程度之類似關係。若依訴願決定機關及原處分機關所持
        審查基準觀之，補強證據五及補強證據六之二造商標圖
        樣皆為「完全相同」之中、英文「優田、ULTEC」，且
        分別對應指定使用「相同」於本件系爭註冊第0000000
        號「崧風及圖」商標及據以異議註冊第44371號及第
        318503號「松風」商標所指定使用之商品下，其中，該
        較晚申請取得註冊之補強證據六註冊第00000000號「優
        田ULTEC」商標，應有原處分機關主張之商標法第23 條
        第1項第13款規定之違反，且不應准予其註冊，何以上
        述二件由再另二不同訴外人向原處分機關所申請之商標
        註冊案，其二件商標權亦可以同時併存呢?
      (5)原處分機關在針對商標註冊是否違反商標法第23條第1
        項第13款規定，在審理本件系爭商標與上述所奉之諸件
        補強證據問所持同一審查基準下，竟做出二種截然不同
        之審查結論，其認事用法，洵有可議。
    5.至於補強證據一至六等商標註冊案可以同時併存之理由
      ，咸信必係因為其彼此在商品之用途、功能、行銷管道及
      場所或買受人等方面明顯不同，市場區隔有別，因此方分
      別准予其商標註冊，且此為被告對系爭商標與據爭商標在
      指定使用之商品、其一直以來審理上認為彼此商品並不類
      似下，所為一致之看法與審查基準方是，否則豈不矛盾?
    6.綜上所述，原決定及處分認定系爭商標有違商標法之規定
      而撤銷原告之商標權誠有違法不妥之處，請判如聲明。
  (二)被告主張之理由：
    1.商標法第23條第1項第13款本文規定：商標「相同或近似
      於他人同一或類似商品或服務之註冊商標或申請在先之商
      標，有致相關消費者混淆誤認之虞者」，不得註冊。所謂
      有致消費者混淆誤認之虞，係指商標給予消費者的印象，
      可能致使消費者混淆而誤認商品\服務之來源，包括誤認
      來自不同來源的商品\服務以為來自同一來源，或者誤認
      二商標之使用人間存在關係企業、授權關係、加盟關係或
      其他類似關係。而判斷是否有混淆誤認之虞，被告公告之
      「混淆誤認之虞」審查基準（以下簡稱「審查基準」），
      列有各項相關參考因素。其中商標近似及商品類似二項要
      素，依前揭法條規定為必須具備之要件。其他參酌要素則
      視個案中是否存在而為斟酌。
    2.本案存在之相關因素之審酌：
      (1)商標是否近似暨其近似之程度商標近似係指二商標予
        人之整體印象有其相近之處，若其標示在相同或類似的
        商品/服務上時，以具有普通知識經驗之消費者，於購
        買時施以普通之注意，可能會有所混淆而誤認二商品/
        服務來自同一來源或誤認不同來源之間有所關聯（審查
        基準5.2.1參照）。商標近似之判斷得就二商標外觀、
        觀念及讀音為觀察。本件系爭註冊第0000000號「崧風
        及圖」商標，係由中文「崧風」及圖形所組成，與據以
        異議之註冊第44371、318503號「松風」商標相較，二
        者引人注意之中文僅首字因不同部首而有些微差異，然
        「崧風」與「松風」讀音相同，外觀亦有相類之處，雖
        系爭商標另有搭配圖形，惟依一般消費習慣，文字仍係
        消費者識別商品來源主要部分之一，是以具有普通知識
        經驗之消費者，於購買時施以普通之注意，仍可能會有
        所混淆而誤認二商品/服務來自同一來源或雖不相同但
        有關聯之來源，應屬構成近似之商標。
      (2)商品/服務是否類似暨其類似之程度商品類似係指二個
        不同的商品，在功能、材料、產製者或其他因素上具有
        共同或關聯之處，如果標上相同或近似的商標，依一般
        社會通念及市場交易情形，易使商品消費者誤認其為來
        自相同或雖不相同但有關聯之來源，則此二個商品間即
        存在類似的關係（審查基準5.3.1參照）。本件系爭商
        標指定使用之冷氣機、除濕機、抽風機、空氣清淨機等
        商品，與據爭等商標所指定使用之電扇商品相較，二者
        均與空氣調節之功能相關，且為一般家庭經常搭配使用
        之產品，除產製者重覆之情形頗為常見外，在大賣場或
        家電專賣店亦經常陳列展示在相同或鄰近之區域範圍，
        如標示相同或近似的商標，依一般社會通念及市場交易
        情形，易使一般商品消費者誤認其為來自相同或雖不相
        同但有關聯之來源，二者應屬類似商品。
      (3)相關消費者對商標之熟悉程度相關消費者對商標之熟悉
        程度，繫於該商標使用之廣泛程度，原則上應由主張者
        提出相關使用事證證明之，如相關消費者對衝突之二商
        標僅熟悉其中之一，則就該較為被熟悉之商標，應給予
        較大之保護（審查基準5.6參照）。
        參加人早於59年、75年即在我國分別取得據爭註冊第
        44371、318503號2件「松風」商標，迄今仍有效存在。
        雖據爭2件商標獲准延展註冊商品僅餘電扇1項商品，惟
        均有使用及刊登廣告之事實，有參加人檢送商品型錄及
        報紙廣告等證據資料影本附卷可稽，而系爭商標之使用
        情形則因原告未提出相關事證而無法審認。是以，據爭
        商標較諸系爭商標而言係消費者較熟悉之商標一節應堪
        認定。
    3.本案綜合兩造商標圖樣近似、商品類似之程度，及相關消
      費者對各商標熟悉之程度等因素加以判斷，一般消費者極
      有可能誤認二商標之商品為同一來源之系列商品，或者誤
      認二商標之使用人間存在關係企業、授權關係、加盟關係
      或其他類似關係，而產生混淆誤認情事，應有商標法第23
      條第1項第13款規定之適用。又本件商標既應依商標法第
      23條第1項第13款規定撤銷其註冊，則是否尚有商標法第
      23條第1項第12、14款規定之情事，即毋庸論究。
    4.至原告主張「旋風」、「風之谷」、「優田ULTEC」等諸
      案例，經查該等商標與本件不同，且本案係綜合考量商標
      近似、商品類及相關消費者對商標之熟悉程度等因素，認
      為系爭商標有致消費者混淆誤認之虞，始為撤銷系爭商標
      之處分。原告所舉諸案例是否妥適，非本案所得審究，尚
      難執為本案得為異議不成立之有利論據，併予敘明。
    5.綜上論述，原處分洵無違誤，請駁回原告之訴。
  (三)參加人主張之理由：
    1.系爭商標應有商標法第23條第1項第13款規定之適用，原
      處分及訴願決定並無違誤。按商標法第23條第1項第13款
      規定，商標「相同或近似於他人同一或類似商品或服務之
      註冊商標或申請在先之商標，有致相關消費者混淆誤認之
      虞者」，不得註冊。經查系爭商標即有該款規定之適用：
      (1)二造商標構成近似：
        按商標近似係指二商標予人之整體印象有其相近之處，
        若其標示在相同或類似的商品／服務上時，以具有普通
        知識經驗之消費者，於購買時施以普通之注意，可能會
        有所混淆而誤認二商品／服務來自同一來源或誤認不同
        來源之間有所關聯。商標近似之判斷得就二商標外觀、
        觀念及讀音為觀察（混淆誤認之虞審查基準5.2.1及
        5.2.5參照）。經查，系爭商標係由中文「崧風」及樹
        木圖形所組成，與據以異議之註冊第44371、318503號
        「松風」商標相較，二者引人注意之中文僅首字部首有
        些微差異，「崧風」與「松風」讀音相同，觀念相近，
        外觀上亦極為相似，雖然系爭商標另有搭配圖形，惟依
        一般消費習慣，商標文字部分仍係消費者識別商品來源
        之主要部分，二商標意圖事後留予消費者印象者同為相
        同讀音之「崧風」或「松風」品牌，是以具有普通知識
        經驗之消費者，於購買時施以普通之注意，極可能會有
        所混淆而誤認二造商標商品來自同一來源或雖不相同但
        有關聯之來源，二造商標應屬構成近似之商標。
      (2)二造商標指定使用商品屬同一或類似商品：
        按商品類似係指二個不同的商品，在功能、材料、產製
        者或其他因素上具有共同或關聯之處，如果標上相同或
        近似的商標，依一般社會通念及巿場交易情形，易使商
        品消費者誤認其為來自相同或雖不相同但有關聯之來源
        ，則此二個商品間即存在類似的關係（混淆誤認之虞審
        查基準5.3.1參照）。經查，本件系爭商標指定使用之
        冷氣機、除濕機、抽風機、空氣清淨機等商品，與據以
        異議商標所指定使用之電扇商品相較，二者均與空氣調
        節之功能相關，且為一般家庭經常搭配使用之產品，除
        產製者重覆之情形頗為常見外，在家電賣場亦經常陳列
        展示在相同或鄰近之區域範圍，如標示相同或近似的商
        標，依一般社會通念及巿場交易情形，易使一般商品消
        費者誤認其為來自相同或雖不相同但有關聯之來源，二
        者應屬類似商品。
      (3)相關消費者對據以異議商標較為熟悉：
        按相關消費者對商標之熟悉程度，繫於該商標使用之廣
        泛程度，原則上應由主張者提出相關使用事證證明之，
        如相關消費者對衝突之二商標僅熟悉其中之一，則就該
        較為被熟悉之商標，應給予較大之保護（混淆誤認之虞
        審查基準5.6參照）。參加人早於59 年及75年即註冊取
        得據以異議之註冊第44371、318503號等2件「松風」商
        標，且依參加人於異議階段提出之商品型錄及報紙廣告
        等證據資料，足以證明參加人有長期廣泛使用據以異議
        之「松風」商標於電扇商品之事實，而關於系爭商標之
        使用情形則未見原告提出相關證據資料。是以，據以異
        議商標較諸系爭商標而言係消費者較為熟悉之商標，足
        堪認定。
      (4)本案綜合二造商標圖樣近似、商品類似之程度，及相關
        消費者對各商標熟悉之程度等因素加以判斷，一般消費
        者極有可能誤認二商標之商品為同一來源之系列商品，
        或者誤認二商標之使用人間存在關係企業、授權關係、
        加盟關係或其他類似關係，而產生混淆誤認情事，應有
        商標法第23條第1項第13款規定之適用。
    2.按商標圖樣近似性之審查，所須斟酌因素甚多，必須經由
      個案，透過二個商業主體在法律上之真實攻防，才能決定
      ，因此必須採取「個案審查拘束原則」（鈞院89年訴字第
      2815號判決參照）。原告主張之「旋風」、「風之谷」、
      「優田ULTEC」等諸商標與本件二造商標圖樣並不相同，
      且本案原處分係綜合考量商標近似、商品類似及相關消費
      者對商標之熟悉程度等因素，認定系爭商標有致消費者產
      生混淆誤認之虞。至於原告所舉諸案例是否妥適，並非本
      案所得審究，依前述個案審查拘束原則，尚難執為本案得
      為異議不成立之有利論據。
    3.原告並未舉證證明其產製之系爭商標商品上均標示原告公
      司名稱，況且關於商標法第23條第1項第13款近似性之判
      斷，係比較被異議商標與據爭商標圖樣，而原告申請註冊
      之系爭商標圖樣上並未標示原告公司名稱，是原告上述主
      張顯不可採。
    4.綜上所述，系爭商標確有商標法第23條第1項第13款規定
      之不得註冊事由，被告機關認事用法並無違誤，訴願決定
      維持原處分，亦無不合，原告訴請撤銷原處分及訴願決定
      ，並無理由，請駁回原告之訴。
    理  由
一、按商標「相同或近似於他人同一或類似商品或服務之註冊商
    標或申請在先之商標，有致相關消費者混淆誤認之虞者」，
    不得註冊，為商標法第23條第1項第13款本文所規定。所謂
    「有致相關消費者混淆誤認之虞」者，係指兩商標因相同或
    構成近似，致使相關消費者誤認為同一商標，或雖不致誤認
    兩商標為同一商標，但極有可能誤認兩商標之商品／服務為
    同一來源之系列商品／服務，或誤認兩商標之使用人間存在
    關係企業、授權關係、加盟關係或其他類似關係而言。而判
    斷有無混淆誤認之虞，則應參酌商標識別性之強弱、商標之
    近似及商品／服務類似等相關因素之強弱程度、相互影響關
    係及各因素等綜合認定是否已達有致相關消費者產生混淆誤
    認之虞。
二、查原告前於92年9月9日以系爭商標，指定使用於當時商標法
    施行細則第49條所定商品及服務分類表第11類之排風扇、冷
    氣機等等商品，向被告申請註冊，經其審查後准列註冊。嗣
    參加人持據爭商標，以該註冊商標有違商標法第23條第1項
    第12款、第13款及第14款之規定，對之提起異議。經被告審
    查，認系爭商標有違商標法第23條第1項第13款之規定，遂
    於94年8月18日以系爭審定書為系爭商標之註冊應予撤銷之
    處分。原告不服，提起訴願，遭訴願決定駁回，遂向本院提
    起本件行政訴訟之事實，有系爭商標之註冊簿、原告94年1
    月6日、4月27日、5月25日及6月20日被異議補充答辯書、參
    加人93年10月20日及93年9月14日異議申請書及94年3月10日
    補充異議理由書、據爭商標註冊簿、系爭審定書及訴願書等
    各附原處分卷足稽，堪認為真實。兩造主要爭執在：系爭審
    定書以系爭商標有無違反商標法第23條第1項第13款之規定
    ，是否適法？
三、經查：
  (一)本件原告系爭商標圖樣係由中文「崧風」及圖形所組成，有
    系爭商標之公告之註冊簿資料影本附原處分卷足徵，與據爭
    商標「松風」商標（直書及橫書兩種方式）相較，二者引人
    注意之外觀中文標示，僅首字因不同部首而有些微差異，然
    「崧風」與「松風」讀音均完全相同，外觀亦有相類之處，
    雖系爭商標另有搭配圖形，惟依一般消費習慣，文字仍係消
    費者識別商品來源主要部分之一，若謂非構成近似之商標，
    即有疑義。是以具有普通知識經驗之消費者，於購買時施以
    普通之注意，仍可能會有所混淆而誤認二商品或服務來自同
    一來源或雖不相同但有關聯之來源，應屬構成近似之商標。
  (二)再者，系爭商標係指定使用在當時商標法施行細則第49條所
    定商品及服務分類表第11類之排風扇、冷氣機、空氣清淨機
    、除濕機等商品，與據爭商標兩件商標指定使用在電扇商品
    ，均有渠等註冊公告之註冊簿記載在「商品或服務名稱、類
    別欄足按，可知二者商標之指定使用商品皆與空氣調節功能
    之商品相關，兩商標指定使用之商品應屬類似商品。除產製
    者重覆情形頗為常見外，在大賣場或家電專賣店亦經常陳列
    展示在相同或鄰近之區域範圍，且為一般家庭經常使用之產
    品，如標示相同或近似的商標，依一般社會通念及市場交易
    情形，易使一般商品消費者誤認其為來自相同或雖不相同但
    有關聯之來源，二者應屬類似商品無誤。
  (三)另就相關消費者對商標之熟悉程度而言，原則上應由主張者
    提出相關使用事證以明之，如相關消費者對衝突之二商標僅
    熟悉其中之一，則就該較為被熟悉之商標，應給予較大之保
    護（被告混淆誤認之虞審查基準5.6）。查本件參加人早於
    59年及75年即註冊取得據爭商標「松風」（直書及橫書兩種
    ）之註冊第44371、318503號等2件商標，且依參加人於異議
    階段提出之「商品型錄」及「報紙廣告」等資料，已足以證
    明參加人有長期廣泛使用據爭商標在電扇商品之事實。惟關
    於系爭商標使用之情形，則未見原告提出相關證據資料以明
    之。是以，據爭商標較諸系爭商標而言係消費者較為熟悉之
    商標，即堪予認定。
  (四)原告陳稱系爭「崧風及圖」商標，其整體商標圖樣係由一棵
    以一穩固、平坦的土地作基礎，而令其樹幹自土地頂面朝中
    央、向上成長茁壯，最後於樹幹上段長成一大片濃密枝葉所
    成之樹木圖形，搭配以中文「崧風」二字分列於該呈穩健、
    平坦的土地上方，而位於濃密枝葉下方之中央樹幹兩側處所
    組成，與據爭「松風」商標圖樣相較，後者僅由單純文字所
    構成，其「松」字不但與系爭案之「崧」字不同外，其整體
    字形及所呈現之視覺效果，大異其趣而不相同，且系爭商標
    圖樣上之中文「崧風」二字，並與系爭商標圖樣中之圖形結
    合一體，兩者明顯有別，以具普通知識經驗之消費者，於購
    買時施以普通所用之注意，異時異地隔離、通體觀察時，不
    構成近似等語，既與查證之事實未符，自難憑採。
  (五)從而，本件綜合系爭商標與據爭商標圖樣近似情形、商品類
    似之程度及相關消費者對各商標熟悉之程度等因素加以判斷
    ，一般消費者極有可能誤認二商標之商品為同一來源之系列
    商品，或者誤認二商標之使用人間存在關係企業、授權關係
    、加盟關係或其他類似關係，而產生混淆誤認情事，應有商
    標法第23條第1項第13款規定之適用。又本件系爭商標既有
    違商標法第23條第1項第13款之規定而應撤銷其註冊，則其
    是否尚有商標法第23條第1項第12款及14款規定之適用，即
    毋庸論究，附此敘明。
四、至原告另主張「旋風」、「風之谷」及「優田ULTEC」等經
    被告核准註冊之商標諸案例，其中「旋風」起首中文字為「
    旋」字與「松」字有別，「風之谷」起首中文字為「風」亦
    與「松」字大異其趣，何況「風之谷」係日本著名卡通完整
    名稱，使人聯想者為該著名之日本卡通，與「松風」無涉；
    至於「優田ULTEC 」，無論外觀及讀音均與據爭商標無關，
    核均與本件系爭商標不同，而均無使相關消費者產生混淆誤
    認情事，且按商標圖樣近似性之審查，須斟酌之因素有如上
    述，均應本諸個案予以審查，此即為「個案審查拘束原則」
    ，原告忽略及此，自難比附援引，尚難執為本案得為異議不
    成立之有利論據，併予敘明。
五、綜上，原告所訴均委無足採，從而被告綜合二造商標圖樣近
    似及商品類似程度等因素加以判斷，以一般消費者極有可能
    產生混淆誤認情事，而認系爭商標有首揭商標法第23條第1
    項第13款規定之適用，以系爭審定書為系爭商標之註冊應予
    撤銷之處分，並無違誤，訴願決定予以維持，亦無不合。原
    告徒執前詞，訴請撤銷，為無理由，應予駁回。
據上論結，本件原告之訴為無理由，爰依行政訴訟法第98條第3
項前段，判決如主文。
中    華    民    國    95    年    12    月   21     日
                    第六庭審判長法  官  吳  慧  娟
                                法  官  許  瑞  助
                                法  官  陳  鴻  斌
上為正本係照原本作成。
如不服本判決，應於送達後20日內向本院提出上訴狀並表明上訴
理由，如於本判決宣示後送達前提起上訴者，應於判決送達後20
日內補提上訴理由書（須按他造人數附繕本）。
中    華    民    國    95    年    12    月   25     日
                                書記官  陳  清  容


司法院資訊處製作；財團法人民間司法改革基金會備份。
